臺灣臺中地方法院民事判決　　　　　　　99年度訴字第2349號
原　　　告　寰辰資產管理股份有限公司
法定代理人　劉文平
訴訟代理人　林鴻霖
被　　　告　江怡蓁即江淑慧
訴訟代理人　廖健智律師
複代理人　　蘇文俊律師
被　　　告　張招明
上列當事人間請求清償債務事件，本院於民國100年1月17日言詞
辯論終結，茲判決如下：
    主      文
被告張招明應給付原告新台幣壹佰陸拾肆萬零柒佰肆拾陸元整，
及自民國九十一年四月二日起至清償日止，按年息百分之九點七
五計算之利息，暨自民國九十一年四月二日起至清償日止，按上
開利率百分之二十計算之違約金。
原告其餘之訴駁回。
訴訟費用由被告張招明負擔。
    事實及理由
一、原告主張：被告江怡蓁即江淑慧(下稱江怡蓁)於民國84年8
    月18日邀同被告張招明及第三人陳中銘為連帶保證人，並以
    被告江怡蓁所有坐落臺中市○區○○段1920-1地號、仁德段
    762地號土地，及其上門牌號碼為臺中市○○區○○路410號
    9 樓之房屋(下稱系爭房地)設定新臺幣(下同)354萬元之最
    高限額抵押，向保證責任臺中市第一信用合作社(以下稱臺
    中一信)借款294萬元，借款期間自84年8月18日起至87年8月
    18 日止，並約定借款利息按年息10.25%計算，倘未按期攤
    還本金或付息時，另自逾期日起加計違約金，逾期6個月以
    內者，按上開利率10%計算，其超過6個月部分者，按上開利
    率20%計算。嗣臺中一信由合作金庫銀行股份有限公司(下稱
    合作金庫)概括承受全部營業及資產並負債，因被告未依約
    清償借款本利，經債權人合作金庫於90年間聲請拍賣抵押物
    並以被告張昭明在該行活期存款帳戶內之存款互為抵銷後，
    仍無法全數取償，尚餘本金1,640,746元及自91年4月2日起
    按當時調整之利率9.75 %計算之利息及違約金未能清償。嗣
    合作金庫將剩餘債權於93年10月7日讓與荷商柯金資產管理
    股份有限公司臺灣分公司(以下稱柯金公司)，柯金公司再於
    97 年3月27日將該債權讓與原告。茲上開借款債權，既經拍
    賣抵押物及與被告張昭明之部分存款抵銷後，仍未全數清償
    ，被告江怡蓁尚積欠本金1,640,746元及自91年4月2日起按
    年息9.75 %計算之利息及按上開利率20 %計算之違約金。被
    告張招明為系爭借款之連帶保證人，自有給付上開本金、利
    息及違約金之義務。爰依消費借貸及連帶保證之法律關係，
    訴請被告清償借款，並聲明：被告應連帶給付原告1,640,74
    6元及自91年4月2日起至清償日止，按年息9.75%計算之利息
    ，並自91年4月2日起至清償日止，按上開利率20％計算之違
    約金。
二、被告部分：
  (一)被告江怡蓁抗辯：系爭房地於86年9月10日已出售予被告張
    招明，並於同年10月14日辦理所有權移轉登記完畢。依被告
    江怡蓁與被告張招明所簽訂之買賣契約書約定，系爭房地所
    擔保之債務，一併由被告張招明承受，作為價金之一部分，
    而債權人即臺中一信當時也出具土地及建築物改良物他項權
    利變更申請書，配合將債務人名義由被告江淑慧(即江怡蓁)
    變更為被告張招明。債權人臺中一信，就被告張招明承受被
    告江怡蓁之上開債務既已同意，被告江怡蓁己非本件貸款之
    債務人。並聲明：駁回原告之訴。
  (二)被告張招明抗辯：被告江怡蓁因無力清償債務，嗣由伊出面
    與被告江怡蓁訂立買賣契約承受系爭房地，並承擔被告江怡
    蓁積欠債權人臺中一信之債務。斯時，曾代被告江怡蓁向臺
    中一信清償當時積欠之本息171,990元及違約金26,936元，
    臺中一信始同意系爭房地移轉登記予伊名下。房地過戶後，
    伊在臺中一信之帳戶仍有187,100元之存款，足資繳納本息
    ，惟臺中一信怠於行使權利，自不可歸責於被告。且合作金
    庫承受臺中一信之業務後，於93年8月6日尚自伊之存款帳戶
    內扣除98,735元，因此，所餘債權應少於原告主張之1,640,
    746元，並聲明：駁回原告之訴。
三、法院之判斷：
  (一)原告原起訴(支付命令)請求被告連帶給付原告1,640,746元
    ，及自91年10月20日起至清償日止，按年息9.75%計算之利
    息，暨自91年10月20日起至清償日止，按上開利率20%計算
    之違約金。嗣以準備書狀變更聲明為被告應連帶給付原告
    1,640,746元，及自91年4月2日起至清償日止，按年息9.75%
    計算之利息，暨自91年4月2日起至清償日止，按上開利率20
    %計算之違約金，核屬擴張應受判決事項之聲明，依民事訴
    訟法第255第1項第3款之規定，應屬合法，核先敘明。
  (二)被告江怡蓁於84年8月18日邀同被告張招明及第三人陳中銘
    為連帶保證人向臺中一信借款294萬元，借款期間自84年8月
    18日起至87年8月18日止。借款利息按年息10.25%計算(嗣調
    整為9.75%)，如未按期攤還本金或付息時，另自逾期日起加
    計違約金，逾期6個月以內者，按上開利率10%計算，其超過
    6個月部分者，按上開利率20%計算。被告江怡蓁於借款時，
    並提供其所有系爭房地供擔保，設定最高限額354萬之抵押
    權予臺中一信。被告江怡蓁嗣因未依約繳納本息，經債權人
    聲請拍賣系爭房地仍不足清償。嗣臺中一信由合作金庫概括
    承受全部營業及資產並負債，合作金庫再將本件借款債權於
    93年10月7日讓與柯金公司；柯金公司再於97年3月27日將之
    讓與原告之事實，業據原告提出債權讓與證明書影本2份、
    借據影本1份及本院民事執行處90年度執字第9296號強制執
    行金額計算書分配表影本1份為證，復為被告所不爭執，可
    堪信為真實。
  (三)被告江怡蓁於86年9月10日，因無力清償借款，乃將系爭房
    地出賣予被告張招明，且於同年10月14日辦畢所有權移轉登
    記，亦有卷附之不動產買賣契約書及土地、建物所有權狀影
    本在卷可參。依不動產買賣契約書第3條之約定「本買賣標
    的原向臺中市第一信用合作社營業部辦理抵押借款294萬元
    整，及截至86年9月10日利息171,990元整及違約金26,936元
    整，上列本金、利息、違約金自86年9月10日由甲方(即被告
    張招明)承受充為價金之一部，貸款利息自86年9月10日起由
    甲方繳納」。足以證明，被告江怡蓁與被告張招明簽訂系爭
    房地之買賣契約時，已有由被告張招明承擔系爭房地所擔保
    向臺中一信之貸款債務之合意甚明。
  (四)又系爭房地，除所有權部分己於86年10月14日移轉登記予被
    告張招明外，關於抵押權設定部分，於同年11月13日復向地
    政機關辦理他項權利變更登記。而上開他項權利變更契約書
    上，關於變更之原因，明確記載「義務人、債務人變更」；
    而變更之內容則明確記載「民國83年8月11日收件號四三三
    二三之權利內容等變更。變更前：義務人兼債務人江淑惠(
    即被告江怡蓁)，連帶保證人張招明；變更後：義務人兼債
    務人張招明，連帶保證人陳美玉」。而同日提出之土地登記
    申請書，申請人則為權利人臺中第一信用合作社、義務人兼
    債務人張招明、連帶保證人陳美玉，並均經訂立契約之當事
    人即臺中一信、張招明及第三人陳美玉用印，此亦有土地及
    建築改良物他項權利變更契約書、土地登記申請書各1份在
    卷可稽。依變更後之資料顯示，被告江怡蓁(即江淑惠)已非
    債務人或義務人或連帶保證人。茲臺中一信既於他項權利變
    更申請書上用印，並與被告張昭明、連帶保證人陳美玉共同
    具名提出土地登記之申請，足證臺中一信確實已有同意由被
    告張招明承擔被告江怡蓁之上開債務甚明。至於原告雖提出
    以被告張招明為借款人，第三人陳美玉為連帶保證人，惟未
    經臺中一信用印之借據一紙，茲以證明臺中一信既未在借據
    上用印，自無同意變更本件貸款之債務人之意。惟查，臺中
    一信在向地政機關提出之文件中，已明確表示變更債務人為
    被告張招明，應認已對外為同意債務承擔之意思表示。至於
    借據乃係債權人內部之文件，是否簽署，並不影響本件債務
    移轉之效力。從而，原告提出之上開未完成之借據，尚不足
    為其有利之認定。是原告主張被告江怡蓁仍為本件貸款之債
    務人，要與事實不符。其請求被告江怡蓁連帶負清償責任，
    自無理由。
  (五)至於被告張招明固不否認其為本件借款之債務人，惟抗辯臺
    中一信有怠於受領給付之情形。按民法第234條規定之「受
    領遲延」，必須債務人對於債權人確依「債之本旨」提出給
    付，而為債權人無故拒絕收受者，始足當之。倘債務人未依
    債之本旨提出給付，自難認已生提出給付之效力。而本件被
    告張招明關於其確實依債之本旨提出給付，而為債權人無故
    拒絕之事實，並未舉證以實其說，自難認其抗辯為真。另合
    作金庫於承受臺中一信之營業後，曾於93年8月24日寄發存
    證信函，通知被告張招明，「定於93年8月6日就該行應向被
    告張招明支付北台中分行活期存款第587350號帳戶內存款新
    台幣99,865元及其依規定計算之利息，以之與被告張招明之
    本件貸款及其依規定計算之利息、費用等，於相等額度內依
    民法第334之規定主張抵銷」，亦有臺中五權路郵局第2306
    號存證信函存卷可按，益徵債權人並無怠於行使權利之情事
    。又本件經拍賣抵押物後受償後，仍有2,996,102元及其中
    2,940,000元，自91年4月2日起訴之利息及違約金未獲清償
    ，亦有本院民事執行處90年度執字第9296號強制執行金額計
    算書分配表影本1份在卷可按。即便將被告張招明主張抵銷
    之98,735元計入，原告於本件請求之金額，亦顯低於尚未受
    償之數額。故被告張招明此部分之抗辯，亦無可採憑。從而
    ，原告本於消費借貸及債權轉讓之法律關係請求被告張招明
    給付1,640,746元及自91年4月2日起算之利息及違約金，為
    有理由，應予准許。
四、本件事證已臻明確，兩造其餘之陳述、攻擊防禦方法及舉證
    ，均對本判決之結果不生影響，爰不一一論述，亦附此敘明
    。
五、結論：原告之訴為一部有理由，一部無理由，依民事訴訟法
    第79條，判決如主文。
中    華    民    國   100    年     1    月    31    日
                  民事第三庭    法  官  高英賓
正本係照原本作成。
如對本判決上訴，須於判決送達後20日內向本院提出上訴狀。如
委任律師提起上訴者，應一併繳納上訴審裁判費。
中    華    民    國   100    年     1    月    31    日
                                書記官  廖碩薇